臺灣臺北地方法院民事判決　　　　　　　　　　　　九十三年度簡上字第五五三號
　　上　訴　人　合作金庫銀行股份有限公司
　　法定代理人　庚○○
　　訴訟代理人　丙○○
　　　　　　　　戊○○
　　被　上訴人　陽信商業銀行股份有限公司
　　法定代理人　丁○○
　　訴訟代理人　乙○○
　　　　　　　　己○○
 　　　　　　　 甲○○
右當事人間請求給付票款事件，上訴人對於中華民國九十三年七月二十九日本院臺北
簡易庭第一審判決提起上訴，本院於中華民國九十三年十二月十四日言詞辯論終結，
判決如下：
    主  文
上訴駁回。
第二審訴訟費用由上訴人負擔。
    事  實
甲、上訴人方面：
一、聲明：
  (一)原判決廢棄。
  (二)被上訴人應給付上訴人新臺幣（下同）四十九萬七千五百元，及自民國九十三年
    二月二十四日起至清償日止按年息百分之五計算之利息。
二、陳述：除與原判決記載相同者，茲予引用外，補稱：
  (一)訴外人中央租賃股份有限公司（下稱中央租賃公司）於九十二年六月二十三日為
    辦理客票融資貸款，將訴外人臺禾商旅實業股份有限公司（下稱臺禾公司）簽發
    面額四十九萬七千五百元、到期日九十三年二月二十四日、票據號碼 ZA0000000
    號及擔當付款人即被上訴人之本票（下稱系爭本票）背書轉讓與上訴人，經上訴
    人於九十三年二月二十四日及同年月二十七日向被上訴人分別為付款之提示，遭
    上訴人以其他理由即假處分而退票未獲兌現。
  (二)臺禾公司雖就系爭本票向鈞院聲請假處分，然鈞院九十三年裁全字第五九四號裁
    定係禁止中央租賃公司向被上訴人請求付款或轉讓他人，上訴人並未於禁止付款
    之列，故上訴人於接受第一次退票後即按照金融機構處理假處分票據注意事項第
    二點之規定，在系爭本票背面記載提示人為上訴人並經有權簽章人員簽署證明後
    重行提示交換，被上訴人卻未於發票人存款額數足敷票據金額時按程序辦理付款
    ，而再次以假處分為由退票，被上訴人之行為明顯違反上開金融機構處理假處分
    票據注意事項之規定。
  (三)另依據中央銀行於七十二年五月十七日所發臺央業字第八四○號函所載：「假處
    分執行命令所列受文者以外之人提示票據，除已由法院在票上記載假處分事由或
    曾由付款行社依金融機構處理假處分票據注意事項第一項加蓋戳記後始為提示者
    ，付款行社自不得付款外，．．。」付款行僅於法院在票據上記載假處分事由或
    由付款行設加蓋戳記後再行提示之情況下得不為付款，但系爭本票並無相關之戳
    記，被上訴人仍拒絕付款顯與上開規定有違。
  (四)依據票據法第一百二十四條準用同法第二十六條第一項及第六十九條第二項之規
    定，本票發票人得記載一人為擔當付款人，其付款之提示，應向擔當付款人為之
    ，擔當付款人於發票人存款額數足敷票據金額時，依其與發票人簽訂之委託擔當
    本票付款委託書之約定，擔當付款人應代理付款，是被上訴人自應負付款責任。
  (五)上訴人於原審起訴狀雖起訴主張被上訴人給付票款之理由為票據法第一百四十三
    條，但於事後之準備書狀內及改依金融機構處理假處分票據注意事項請求，兩者
    請求權基礎是時同一，並不影響被上訴人之防禦及訴訟終結，故上訴人之訴之變
    更應為合法，但原審就該主張並未加以裁判，亦未說明不裁判之理由，顯有判決
    不備理由之違誤。
三、證據：援用原審之立證方法。
乙、被上訴人方面：
一、聲明：如主文第一項所示。
二、陳述：除與原判決記載相同者，茲予引用外，補稱：
  (一)金融機構處理假處分票據注意事項僅為有關金融機構票據交換處理有關假處分票
    據作業之管理規章，係用以規範票據交易秩序，並非直接為保障執票人權益而設
    ，並不得援引作為民事請求之依據，是上訴人於原審準備書狀引用上開注意事項
    ，僅為攻擊方法之引述及補充，並無訴訟標的變更之問題，且依據民事訴訟法第
    四百三十四條之規定，民事簡易判決以宣示判決筆錄代判決時，僅需記載理由之
    要領，就法院判決理由無影響部分，自無逐一論述之必要。
  (二)而中央銀行於七十二年五月十七日所發臺央業字第八四○號函所載：「假處分執
    行命令所列受文者以外之人提示票據，除已由法院在票上記載假處分事由或曾由
    付款行社依金融機構處理假處分票據注意事項第一項加蓋戳記後始為提示者，付
    款行社自不得付款外，對於該票據之轉讓是否在假處分裁定之前，付款行社不負
    認定之責。」係說明對於票據轉讓是否在假處分裁定之前，付款行社不負認定之
    責，與上訴人之主張不同。
  (三)系爭本票業據臺禾公司聲請假處分獲准，被上訴人依據鈞院九十三年度裁全字第
    五九四號裁定及金融機構處理假處分票據注意事項之規定辦理退票，並非無據。
  (四)至於票據法所定本票發票人得為擔當付款人之記載，僅係規定該本票之提示需向
    擔當付款人提示，票據法等相關法令並未規定擔當付款人對於本票有絕對之付款
    義務及擔保付款義務，而擔當付款人無正當理由拒絕付款時，亦僅生發票人是否
    得依內部委任契約向擔當付款人求償，執票人對擔當付款人並無直接訴權。
三、證據：援用原審之立證方法。
    理   由
一、本件上訴人起訴主張：被上訴人為系爭本票之擔當付款人，爰依據金融機構處理
    假處分票據注意事項、票據法第一百二十四條準用同法第二十六條第一項及第六
    十九條第二項及被上訴人與訴外人臺禾公司間委託擔當本票付款委託書之法律關
    係，求為判決命被上訴人給付上訴人四十九萬七千五百元及自九十三年二月二十
    四日起至清償日止按年息百分之五計算之利息。
二、本件被上訴人則以：被上訴人僅為系爭本票之擔當付款人，並非系爭本票之票據
    債務人，且系爭本票業經臺禾公司向法院聲請假處分禁止付款在案，被上訴人自
    得拒絕付款等語，資為抗辯。
三、經查：
  (一)按發票人得於付款人外，記載一人為擔當付款人；匯票上載有擔當付款人者，其
    付款之提示，應向擔當付款人為之；票據法第二十六條第一項及第六十九條之規
    定，均於本票準用之，票據法第二十六條第一項、第六十九條第二項及第一百二
    十四條分別定有明文。次按付款人於發票人之存款或信用契約所約定之數，足敷
    支付支票金額時，應負支付之責，票據法第一百四十三條關於支票付款人之付款
    責任亦定有明文。是由前開條文之比對及明示其一排除其他之法理，可知票據法
    上所定本票之擔當付款人僅係作為執票人為提示票據意思表示之對象，本票之擔
    當付款人並非因而即成為票據義務人，亦未因而對於執票人負有不得拒絕付款之
    義務。至於擔當付款人即被上訴人拒絕為發票人即臺禾公司支付本票票款，僅生
    臺禾公司是否得以違反內部委託擔當付款約定而向被上訴人求償之權，上訴人並
    無直接訴權，況觀諸本院九十三年度裁全字第五九四號裁定內容，臺禾公司係以
    上訴人及中央租賃公司為相對人而聲請本院就系爭本票為禁止付款及轉讓票據之
    假處分，雖該裁定主文並未對上訴人為假處分，但臺禾公司不願支付系爭本票票
    款之意甚為明確，亦實難認被上訴人拒絕支付上訴人系爭本票票款之行為有何違
    反其與臺禾公司內部委託擔當付款約定之情事。
  (二)次按金融機構處理假處分注意事項之相關規定，僅係行政主管機關為管理金融機
    構如何處理假處分票據所定之行政規則，違反與否，僅有行政上處置之問題，並
    無法變動私法實體權利義務關係，且無超越用以規定實體票據關係之法律即票據
    法之效力，亦非得作為提出民事請求之請求權依據，是上訴人依據上開注意事項
    請求被上訴人為系爭本票金額之給付，顯無依據。另上訴人於原審起訴狀係以票
    據法第一百四十三條為請求權基礎，於原審事後之準備書狀中始提及金融機構處
    理假處分注意事項，但於該準備書狀中並無訴訟標的變更之說明，且因金融機構
    處理假處分注意事項並非民事請求之請求權依據，是僅能認上訴人於原審準備書
    狀中提及金融機構處理假處分注意事項係屬攻擊方法之提出，並非訴訟標的之變
    更，則原審依據民事訴訟法第四百三十四條之規定於宣示判決筆錄為判決理由要
    領之記載，而未逐一論述不採與判決理由無影響攻擊防禦方法，核與前開規定並
    無不合。
  (三)至於中央銀行於七十二年五月十七日所發臺央業字第八四○號函，其內容為：「
    假處分執行命令所列受文者以外之人提示票據，除已由法院在票上記載假處分事
    由或曾由付款行社依金融機構處理假處分票據注意事項第一項加蓋戳記後始為提
    示者，付款行社自不得付款外，對於該票據之轉讓是否在假處分裁定之前，付款
    行社不負認定之責。」目的係說明付款行社對於票據轉讓是否在假處分裁定之前
    不負認定之責，並非指付款行社除票據上經法院記載假處分是由或曾由付款行社
    加蓋戳記為註記外必須付款，上訴人之主張顯有誤會。
四、綜上所述，本件上訴人主張被上訴人依據金融機構處理假處分票據注意事項、票
    據法第一百二十四條準用同法第二十六條第一項及第六十九條第二項之規定及被
    上訴人與臺禾公司間委託擔當本票付款委託書之約定應支付系爭本票票款，均不
    足採，被上訴人所提上開抗辯尚屬可信。從而，上訴人本於前開法律關係請求被
    上訴人給付四十九萬七千五百元及自九十三年二月二十四日起至清償日止按年息
    百分之五計算之利息，為無理由，應予駁回。原審駁回上訴人之訴，於法並無不
    合，上訴意旨指摘原判決不當而求予廢棄改判，為無理由，應予駁回。
五、兩造其餘主張陳述及所提之證據，經本院審酌後，認均不足以影響本判決之結果
    ，均毋庸再予論述，附此敘明。
據上論結，本件上訴為無理由，依民事訴訟法第四百三十六條之一第三項、第四百四
十九條第一項、第七十八條，判決如主文。
中　　　華　　　民　　　國　　九十三　　年　　 十二 　　月　　二十八　　日
                              臺灣臺北地方法院民事第民四庭
                                  審判長法  官　盧  彥  如
                                        法  官  劉  又  菁
                                        法  官  唐  于  智
本判決不得上訴
右正本係照原本作成。
中　　　華　　　民　　　國　　九十三　　年　　 十二 　　月　　二十八　　日
                                        書記官  許  博  為
